行　政　法　院　判　決　　　　　　　　　　　　　八十八年度判字第一四八二號
　　原　　　告　甲○○
　　被　　　告　財政部臺北市國稅局
右當事人間因綜合所得稅事件，原告不服行政院中華民國八十七年七月十三日台八七
訴字第三四八八○號再訴願決定，提起行政訴訟。本院判決如左︰
　　主  文
原告之訴駁回。
　　事  實
緣原告民國八十一年度綜合所得稅結算申報，被告以其漏報取自國防部中山科學研究
院（以下簡稱中科院）之薪資所得計新台幣（下同）二五七、○四○元，乃核定補徵
稅額二九、九五五元。原告不服，就取自中科院薪資所得二五七、○四○元部分，申
經復查結果，未准變更，提起訴願、再訴願亦均遭駁回，遂提起本訴。茲摘兩造訴
辯意旨於次：
原告起訴意旨略謂︰一、系爭所得應免徵所得稅：１、按「個人之綜合所得總額，以
其全年左列各類所得合併計算之．．．第三類：薪資所得：凡公、教、軍、警、公私
事業職工薪資及提供勞務者之所得：薪資所得之計算，以在職務上或工作上取得之各
種薪資收入為所得額。前項薪資包括：薪金、俸給、工資、津貼、歲費、金、紅利
、各種補助費及按月或按年分期給付之退休金或養老金．．．。」固為所得稅法第十
四條第一項第三類所明定，惟同法第四條第八款亦規定「左列各種所得，免納所得稅
．．．，八、中華民國政府或外國政府，國際機構、教育、文化、科學研究機關、團
體、或其他公私組織，為獎勵進修、研究或參加科學或職業訓練而給與之獎學金及研
究、考察補助費等。但受領之獎學金或補助費，如係為授與人提供勞務所取得之報酬
，不適用之。」因此，本件系爭「品位加給」、「技術津貼」所得是否具研究補助費
之性質而合於免稅之規定理應探究其實質。查上開免稅條款之立法意旨，在對於從事
研究開發工作者，予以租稅優惠，以便提昇國家科技水準，並改善社會生活條件。細
究中科院所研發者，乃及國家安全、全民福祉之國防科技，非一般民生科技所可比
擬，而一般科技之研發尚且予以租稅優惠，舉輕以明重，本案之研發自應給予更高之
優渥與獎勵，故而本案原告所領取「品位加給」或「技術津貼」所得為研究補助費應
合於免稅優惠之立法目的，依法免納所得稅。２、被告認定系爭所得為應稅所得，其
所依據者為財政部六十八年十一月三十日台財稅字第三八五○一號函釋「一、凡依職
級按月、定額發給者，屬研究人員之薪資所得，應辦理扣繳，並於年度申報綜合所得
稅。二、如係按研究計畫個案給付，並非通案、按職級、按月給付者，則為研究補助
費，依法可免納所得稅。．．．」，依該函釋內容以察：Ａ、如前開所述，本件系爭
所得究竟是否屬免稅之研究補助費，首先應審查該項所得給付之本質，而非給付之方
式，原處分機關及訴願決定機關以法律未規定之要件限制免稅之認定標準，顯然與「
租稅法定主義」有違。Ｂ、至系爭「品位加給」或「技術津貼」之本質為何﹖給付機
關遠比其他機關清楚，本案系爭所得既經發放單位認定為免稅所得，自足堪信實，且
十數年來扣繳機關及徵、納雙方均如此認定，財政部亦從無異議，益證該項所得確為
免稅之研究補助費無疑。Ｃ、姑且不論本件系爭之「品位加給」或「技術津貼」之本
質為何，但就中科院自申請及至發放該項所得予員工之過程觀之，亦合於上開財政部
函釋說明第二點免納所得稅之要件，按本案研究補助費係以「個案」申請，換言之，
是針對每個研究計畫個別申請，且其發放方式是依各個員工對各個不同之專案所作之
各別貢獻程度，分別發放，因此，在不同之專案中，各參與員工所領取之研究補助費
，並不固定，亦即並非定額給付。再研究補助費依其性質原應依各階段進度，分別給
予，但國防科技之研發乃經年累月始能獲得成果（短者三年五年、長者逾十年），倘
堅持該原則，將置員工生活於不顧，有鑒於此，在會計上乃依員工參與程度不同，分
別計算獎勵津貼之金額採按月給付，此乃權衡變通之辦法，惟中科院係專案個別申請
研究補助費，且按研究計畫個案分別給付，應無疑義，由上述得知，木件之「品位加
給」或「技術津貼」所得，依該函釋應屬免稅範圍。二、系爭所得是依研究計畫個案
給付：(一)所謂「按職級給付」，乃鑑於參與研發者能力、經驗、資歷等各不相同，故
有不同之獎勵，中科院為求客觀之標準，因此訂有職等，是以焉能倒果為因，以因有
職等之訂定，並依此作為研究費之發放標準，即否定研究費之本質，該項認定顯與論
理法則有違。２、又「按月給付」者，實乃國防科技研發成果之顯現須經漫長時間，
倘不採按月支領，顯然不足以維持研究人員之生活，為此，被告及訴願、再訴願機關
以此法律未規定之免稅要件強加入本件免稅之認定，已屬違背「租稅法定主義」，又
無國防科技研發之特性，徒以發放方式之固定與否為免稅認定之標準，亦嫌速斷。
３、況且該系爭所得，乃中科院分別依個案計畫編列預算，換言之，即係按研究個案
而非通案編列預算。至中科院核發方式為何乃著重於員工實際生活所需，尚不影響該
系爭所得之本質，被告及再訴願機關以核發方式否定所得之本質，顯不符依法課稅原
則。三、又按「機關之間對法條施行時若有爭議，在爭議未確定前，如對人民權益有
所影響，應選擇最有利人民之方法為之」。此為「依法行政」此法治國家行政權作用
時之基本原則下，為避免侵害人民的權利，依應為之當然限制。並且，如果其中一機
關施行之結果是為對人民有利之授益處分，且其依據是之前即已核定所為之行政命令
或機關與人民簽定契約時即為之固有宣示，則縱或與其他機關間有爭議，最後結果如
何，也不能因此否認原有之授益結果，加以追回，或有追回之必要時，亦應由做成授
益決定之機關代為負擔。而此行政作用上之限制，是基本法理「誠信原則」，及衍伸
至行政法上即為「信賴保護原則」及「不溯及既往原則」之原理而生，以避免人民對
國家、法治之不信任，而導致其他惡劣之後果（參七十年度判字第九七五號、七十一
年判字第一一一○號、八十一年度判字二○九五號行政法院裁判要旨）。四、再訴願
決定理由復稱「且中科院對所給付之品位加給及技術津貼均已依規定按薪資所得申報
扣繳，並填發各類所得暨免扣繳憑單送交再訴願人有案．．．併課其當年度綜合所得
稅，並無不合」。惟本案係就八十一年度之綜合所得稅漏報作成處分，查中科院扣繳
「品位加給」及「技術津貼」所得是於八十三年應財政部台灣省北區國稅局之請，就
當（八十三）年度先行扣繳，然該項所得是否應稅，現仍爭議中，被告竟以事後且尚
未定讞之行為，追溯作為處分及復查決定之依據，顯然有悖法律不溯既往原則。況且
原告於當年度申報所得稅時，即依當年度扣繳憑單辦理，而今距前申報日期四年後，
中科院復掣發扣繳憑單，其掣發原因為何﹖所據法令為何﹖在在不詳，而被告卻依此
為補稅理由，實屬牽強。反之，倘中科院自始拒發扣繳憑單，依再訴願決定理由意旨
，是否就證明該項所得為免稅﹖綜之，被告及其上級機關怠於事實之認定，而以扣繳
憑單之掣發與否為課稅之認定標準，實有悖依法課稅原則，而再訴願決定維持原處分
，亦屬違誤，均應予以撤銷。五、政府機關對人民之信賴應予以保護：按公法上之爭
訟，應有信賴保護原則之適用（參鈞院七十六年判字第四七四號判決），蓋不管行政
機關之決定是否合法，除了重大且明顯之瑕疵或其違法係可歸責於納稅義務人外，行
政機關之行為一經表露於外，人民通常會對其所造成「法律狀態」之存續寄以信賴，
並以之作為行為依據，此種依據之信賴，應受保護，否則人民將生活於一不確定之法
律狀態中。１、查本案品位加給（或技術津貼）應否課徵所得稅，早在六十八年財政
部即擬具辦法報行政院六十八年十一月八日台六十八年財第一一二○四號函准備查在
案，並以台財稅第三八五○一號函復國防部，中科院秉此遵循往例，就系爭所得仍依
法認定為免稅，因此，並未開立扣繳憑單給原告。甚者，稅捐稽徵人員逐年審閱中科
院相關之會計資料，對系爭金額未予扣繳乙節，均未予置喙，洵證稅捐稽徵人員同意
中科院對該所得性質認定為研究補助費，屬免稅範圍，是屬合法、適當。又八十一年
十一月三日中科院尚以中科院（八十一年）訓誠字第一六八七三號函財政部台灣省北
區國稅局，檢送有關研究補助費之相關資料及其性質說明，以證實該筆研究補助費應
屬免徵所得稅範圍，該局亦無疑義。顯然原告對系爭所得免納所得稅之信賴利益應受
保護。２、再就財稅機關之作為以觀，除前項所述外，財政部賦稅署於八十年一月四
日就納稅義務人所提出中科院非軍職人員薪資未盡合理之建言，移交桃園縣稅捐稽徵
處查明，經該處大溪分處派員瞭解調查結果略以：據中科院稱其員工薪資分本俸及品
位（研究補助費）兩部分，本俸依法課稅，至品位依所得稅法第四條第八款規定，依
法免納所得稅。並函復納稅義務人略以：中科院員工研究加給係政府為獎勵科技人員
科技研究工作之補助費，此研究補助費台端建議應改成單一薪俸核課綜合所得稅，以
健全所得稅制，此案俟所得稅法修正時將一併建議上級單位參採。按對於法律之規定
有疑義者，自當以命令補充之，本案系爭所得依上開所陳，迨至民國八十年稅捐機關
仍為免稅所得，因此，法律見解或行政命令縱有變更，亦應詳述理由，重新發佈，
並自新函令頒布日生效，否則人民財產權之保障，將無所依歸。３、溯自八十一年七
月一日財政部台灣省北區國稅局成立，對中科院給付之「品位加給」與「技術津貼」
究竟可否適用所得稅法第四條第八款規定免課所得稅，認滋生疑義，乃於八十二年四
月十五日北區國稅三第八二○○七三○七號函財政部建議「考量中科院薪給制度對研
究補助費性質之加給未按個案給付，致應列入課稅範圍之因素，採不溯既往原則；明
定自八十二年度起，中科院非軍職人員研究補助費性質之品位加給、技術津貼均應列
入薪資所得扣繳範圍，並應依法申報綜合所得稅。」按：Ａ、政府機關乃屬一體，尚
不得因編制之改變，而否認前者之作為，是以在未有新函令發佈前，自不應因編制之
改變，肆意將免稅所得改列為應稅所得。Ｂ、又北區國稅局亦坦承系爭品位加給（及
技術津貼）究竟是否合於免稅要件滋生疑義，如此自應由主管機關函釋清楚，在未函
釋前，自應依往例就有利人民部分，從優適用。Ｃ、再北區國稅局於該函中亦建議「
採不溯既往原則；明定自八十二年度起．．．」，洵證以往有利納稅義務人之行為效
果，不應剝奪，並且應自「明定」課稅之時點後，始行通知依法申報。六、又就訴願
決定書中所言：「因該院與其聘僱人員之約定事項亦載明所指薪給，除實物代金及眷
補費外，包括全部給與」故認依品位加給及技術津貼制度發放之給付為薪資之一部之
說法，實為斷章取義之詞。按此本為違反聘約之違約處罰條款，全部薪給意為「薪資
與加給」，是已為分項說明，非無為區分。且就此薪給，是否整體就為提供勞務之報
酬，顯有疑問。因於中科院將「品位加給」及「技術津貼」給付與授與人時，此加給
已區別其他薪資部份，實為獎勵中科院各員工從事研究而編印之獨立項目，提供勞務
之報酬另有他項所得編列。故此，原告認系爭之標的部份為符合所得稅法第四條八款
本文而應為免稅。又再訴願決定書所提之：查中科院之預算雖分別依計劃編列人事費
用支應其員工之各項給與，但實際上領受『科技品位加給』或『技術津貼』之非軍職
人員，無論配屬單位或參與不同計劃，悉依該院所定『科技品位加給支給標準表或技
術員薪給標準表』之等級，每月按級定額領取『科技品位加給』或『技術津貼』之說
法，容有誤會。因中科院其發放之依據，仍是為依計畫個案為基礎，因個人所參與之
計畫『堆疊」發給，而所謂之標準表只為計算方法，其發放本旨仍是遵照所得稅法第
四條八款本文之規定。七、當年度國防部以本人之「研究補助費」（品位加給及技術
津貼）為薪資外的免稅給與，係循例鼓勵國防科技研發，不予扣繳所得稅，中科院亦
未將研究加給計入退休金或資遣費給與之內涵。而財政部所謂固定薪資之權益何在﹖
既無相對權益，何來固定薪資之意義。財政部及國防部皆屬行政院管轄，政府施政
應為一體，何以會產生如此損傷人民權益的情況﹖希貴院能體恤百姓疾苦，確實伸張
正義，保護人民權益。八、總統於八十四年十月十二日中常會裁示：中山科學研究院
文職員工「品位加給」及「技術津貼」所得稅追繳案，財稅單位對法律引用，不宜因
時而異，以溯及既往方式追課亦有不妥，本案及人數眾多，波及層面甚廣，其可能
衍生之社會問題，應予重，希行政院儘速妥善處理，以免影響政府威信及當事人權
益。行政院秘書長遂以10.17.之台八十四財三七○○七號函國防部及財政部 ，函中
未要求財稅部門追溯五年之「研究補助費」所得稅，財稅部門卻自行衍釋該行政命令
，漠人民權益。九、聯合報八十七年二月二十六日報導：今年起，中小學教師之課
後輔導、暑期學藝活動所得，要開始繳納所得稅。（賦稅署長王得山表示，過去因財
政部不瞭解中小學教職員有政府發放薪資以外的所得，最近有人向財政部查詢，財政
部在研究稅法規定後，發現這類所得並不是稅法規定之免稅範圍，因此發布解釋令，
並且由今年起適用。）本人赫然發現財稅單位並未就另發現應徵之稅捐者，依法補徵
教職員五年漏稅金額並予處罰，僅以「不瞭解」一詞帶過，財稅單位即非嚴重違法失
職，包庇特定職業人士，亦是為自己未依法行政脫罪，而本人認為國家法令應對全體
國民一體適用，不能因職業不同採差別待遇，按憲法規定，亦應採對人民較有利之解
釋。十、綜合上述，本件系爭品位加給（或技術津貼）除主管財稅機關合理說明該項
所得不予免稅之理由並發佈新函令，否則自應依歷年來徵、納雙方共識，就系爭所得
列入免予申報並繳納所得稅之項目。為此尚請判決撤銷原處分及一再訴願決定，以維
原告權益，並符法制等語。
被告答辯意旨略謂：一、原告為中科院非軍職員工，其系爭取自中科院之薪資所得屬
「品位加給」或「技術津貼」，為其所不爭，而中科院之預算雖分別依計畫編列人事
費支應其員工之各項給與，然領受「品位加給」或「技術津貼」之非軍職人員，無論
配屬之單位或參與不同計畫，悉依該院所訂「科技人員品位加給支給標準」、「技術
員薪給標準表」之等級，每月按職級定額領取「科技品位加給」或「技術津貼」。中
科院與聘僱人員之約定事項亦載明薪給除實物代金及眷補費外，包括全部給與，業經
財政部台灣省北區國稅局所屬大溪稽徵所赴中科院查閱資料瞭解無誤，並為中科院八
十一年十一月三日八十一訓誠字第一六八七三號函所說明，系爭「品位加給」或「技
術津貼」自始即屬薪資所得，自應依法合併申報繳稅，原核定並無不合。二、查中科
院之預算雖分別計晝編列人事費支應其員工之各項給與，但實際上領受「品位加給」
或「技術津貼」之非軍職人員，無論配屬之單位或參與不同計畫，悉依該院所訂「科
技人員品位加給支給標準」、「技術員薪給標準表」之等級，每月按職級定額領取「
品位加給」或「技術津貼」。該院與其聘僱人員之約定事項亦載明所指薪給，除實物
代金及眷補費外，包括全部給與，是以該院非軍職人員所領受之「品位加給」或「技
術津貼」，核屬其在職務上或工作上因提供勞務所取得之報酬。另財政部臺灣省北區
國稅局於八十二年間曾派員前往該院現場瞭解結果，該院支付非軍職人員之「品位加
給」及「技術津貼」係採按月給付方式，並非按研究計畫個案給付，復經中科院八十
一年十一月三日八十一訓誠字第一六八七三號函致該局說明該院各類薪資扣繳所得狀
況：「本院於年度開始即訂有各項研究計畫，並按照研究計畫逐月實施。各項研究計
畫除一般經費外，為獎勵科技人員竭盡心智參與研發工作，另編列研發人員研究補助
費及技術津貼。為便利作業，研發人員研究補助費係按月發放方式，再經由成本歸戶
手續，回歸計畫預算內（研究補助費採個案給付，必將增加人力及作業之負擔，不符
經濟效益）」等語，足見中科院給付非軍職員工之「品位加給」及「技術津貼」之所
得，屬經常性研究補助費給與，且依職級按月定額支給，為提供勞務所取得之報酬，
依首揭行為時所得稅法第四條第八款但書及第十四條第三類之規定，核非免稅之研究
補助費所得，乃屬應課稅之薪資所得，殆無疑義。又本件被告發單補徵稅款，並未逾
前揭稅捐稽徵法第二十一條所定核課期間，所稱基於信賴利益不宜追溯補徵等節，殊
無足採。三、經查納稅義務人如有所得稅法第十四條第一項各類之所得，即應依同法
第七十一條規定申報納稅，而所得稅法第九十五條之規定，僅係為加強課稅資料之正
確性，授予稽徵機關調查及督促扣繳義務人對於扣繳報告之確實，是尚不因稽徵機關
未為調查或督促扣繳義務人，即認納稅義務人就其取得之所得不負申報納稅之義務，
是原告之指謫，顯屬誤會。原處分及一再訴願決定並無違誤，請准判決駁回原告之訴
等語。
    理  由
按中華民國政府或外國政府，國際機構、教育、文化、科學研究機構、團體，或其他
公私組織，為獎勵進修、研究或參加科學或職業訓練而給與之獎學金及研究、考察補
助費等所得，免納所得稅。但受領之獎學金或補助費，如係為授與人提供勞務所取得
之報酬，不適用之，為行為時所得稅法第四條第八款所規定。又凡公、教、軍、警、
公私事業職工薪資及提供勞務者之所得，為薪資所得，該項所得之計算，以在職務上
或工作上取得之各種薪資收入為所得額；前項薪資包括薪金、俸給、工資、津貼、歲
費、獎金、紅利、各種補助費及按月或按年分期給付之退休金或養老金。但為雇主之
目的，執行職務而支領之差旅費、日支費及加班費不超過規定標準者，及依同法第四
條規定免稅之項目，不在此限，復為同法第十四條第一項第三類所明定。本件原告八
十一年度綜合所得稅結算申報，被告以其漏報取自中科院薪資所得二五七、○四○元
，乃核定補徵稅額二九、九五五元，原告不服，以系爭所得係研究補助費，依行為時
所得稅法第四條第八款規定，應屬免稅所得，且系爭所得係依研究計畫專案申請及依
各員工參與程度分別計算發放，並非定額給付，於會計上採按月給付僅屬權衡變通辦
法，其性質符合財政部六十八年十一月三十日台財稅字第三八五○一號函釋，稽徵機
關逐年至中科院查閱相關會計資料，亦對系爭所得未予扣繳一節未予置理，中科院據
以認定系爭研究補助費係屬免稅所得，應屬合法、適當，稽徵機關於經過數年後始為
應稅主張，有違信賴原則云云，申經復查結果，以原告八十一年度領取中科院薪資所
得二五七、○四○元，該筆所得係中科院給付非軍職員工之品位加給及技術津貼，屬
經常性研究補助費給與，且依職級按月定額支給，為提供勞務取得之報酬，核非免稅
之薪資所得，原核定予以併課其當年度綜合所得稅，並無違誤。又納稅義務人如有所
得稅法第十四條第一項各類之所得，即應依法申報納稅，而所得稅法第九十五條規定
僅係加強課稅資料之正確性，授予稽徵機關調查及督促扣繳義務人對於扣繳報告之確
實，尚不因稽徵機關未為調查或督促扣繳義務人，即認納稅義務人就其取得之所得不
負申報納稅之義務，所稱顯屬誤會，乃未准變更。原告起訴除仍執前詞外，並以系爭
所得是否屬免稅之研究補助費，應依其本質審查，而非逕依給付方式認定。中科院係
按個案計畫編列研究補助費，而非通案編列，至其依研發人員職等按月給付科技品位
加給或技術津貼，乃鑑於參與研發者之能力、經驗、資歷之不同，且國防科技之研發
經年累月，倘不採按月支給，不足以維持研發人員生活，應不影響系爭所得屬個案給
付之本質，應有所得稅法第四條第八款規定及財政部（六八）台財稅字第三八五○一
號函釋第二點免納所得稅之適用。且系爭所得早在六十八年起即經認定免稅。被告所
為課稅處分，有悖租稅法定、信賴保護及不溯及既往原則云云。惟查中科院之預算雖
分別依計畫編列人事費支應其員工之各項給與，實際上領受科技品位加給或技術津貼
之非軍職人員，無論配屬之單位或參與不同計畫，悉依該院所定「科技人員品位加給
支給標準表」、「技術員薪給標準表」之等級，每月按級定額領取科技品位加給或技
術津貼。且該院與其聘僱人員之約定事項亦載明所指薪給，除實物代金及眷補費外，
包括全部給與，其非軍職人員所領受之科技品立加給或技術津貼，核屬因提供勞務所
取得之報酬，應無行為時所得稅法第四條第八款免納所得稅規定之適用。再查財政部
台灣省北區國稅局於八十二年間派員前往該院瞭解結果，其支付非軍職人員之科技品
位加給及技術津貼確係按月給付方式，復經中科院八十一年十一月三日訓誠字第一
六八七三號函致被告，說明該院各類薪資扣繳所得稅狀況：「以該院於年度開始即訂
有各項研究計畫，並按照研究計畫逐月實施。各項研究計畫除一般經費外，為獎勵科
技人員竭盡心智參與研發工作，另編列研發人員研究補助費及技術津貼。為便利作業
，研發人員研究補助費係採按月發放方式，再經由成本歸戶手續，回歸計畫預算內（
研究補助費採個案給付，必將增加人力及作業之負擔，不符經濟效益）」等語，足見
中科院給付非軍職員工之品位加給及技術津貼之所得，屬經常性研究補助費給與，且
依職級按月定額支給，為提供勞務所取得之報酬，依行為時所得稅法第四條第八款但
書及第十四條第三類之規定，核非免稅之薪資所得。系爭應納稅款既未逾稅捐稽徵法
第二十一條所定核課期間，被告依上開行為時所得稅法規定，發單補徵稅款，即與租
稅法定原則無違。又財政部（六十八）台財稅字第三八五○一號函釋已明白指出，凡
依職級按月定額發給者，應屬研究人員之薪資所得，所得人應申報課稅，並未就依職
級按月定額給付之系爭所得准予免稅之承諾。而稽徵機關怠於依所得稅法第九十五條
規定調查督促扣繳義務人依規定辦理扣繳，亦不意味有免納稅款之默示，原告依法應
申報系爭所得而未申報，被告依法補徵，即與信賴保護原則無違。從而被告依首揭規
定補徵原告稅款二九、九五五元，一再訴願決定遞予維持，均無違誤。原告起訴意旨
難謂有理，應予駁回。
據上論結，本件原告之訴為無理由，爰依行政訴訟法第二十六條後段，判決如主文。
中    華    民    國     八十八      年      四      月     二十三      日
                    行 政 法 院 第 五 庭
                                審 判 長 評  事      廖  政  雄
                                         評  事      趙  永  康
                                         評  事      沈  水  元
                                         評  事      林  清  祥
                                         評  事      劉  鑫  楨
右  正  本  證  明  與  原  本  無  異
                                         法院書記官  郭  育  玎
中    華    民    國     八十八      年      四      月     二十六      日
